臺灣臺北地方法院民事判決　　　　　　　95年度訴字第8533號
原　　　告　甲○○
訴訟代理人　林正杰律師
被　　　告　乙○○
上列當事人間，請求損害賠償事件，本院於96年1月11日言詞辯
論終結，判決如下：
    主  文
被告應給付原告新台幣柒拾萬元，及自民國九十五年六月二十日
起至清償日止，按年息百分之五計算之利息。
原告其餘之訴駁回。
訴訟費用由被告負擔百分之三十，餘由原告負擔。
    事  實
    事實及理由
一、原告起訴主張：
（一）原告所有1960年代林風眠所繪「仕女」彩墨畫（尺寸：67
      .5 公分×67.5公分，以下簡稱系爭畫作），係原告於199
      5年9月30日向位於加拿大溫哥華之「亞太國際藝術股份有
      限公司」（下稱亞太公司）所舉辦之「1995亞太秋季藝術
      精品拍賣會」中拍賣購得，收藏迄今已近11年之久。被告
      為原告姐夫，係畫作收藏及買賣商，於民國94年9月間以
      觀賞及借其向客戶壯大畫作內容為由，向原告借用系爭畫
      作，至今迄未歸還。惟原告卻於95年3月間，突接獲訴外
      人亞太公司陳秀從先生來電，恭喜原告11年前購得的系爭
      畫作在上海高價賣出，經陳秀從告知，始悉系爭畫作業於
      94 年12月初在中國保利公司秋季拍賣會中，以人民幣341
      萬元高價賣出，換算新台幣（下同）約為14,010,100元，
      此有95年1月號「今藝術」雜誌之記載足憑。嗣經原告追
      查發現系爭畫作於上海保利秋拍前，曾先後於北京保利大
      廈（94年11月16日－11月20日）及上海靜安希爾頓酒店（
      94年12月3日－12月5日）舉行預展，在台灣則曾於94年10
      月13日至17日於台北觀想藝術中心展出。原告隨即於95年
      3月間電話質問被告系爭畫作之現況，被告剛開始仍推託
      諉稱系爭畫作現為其一位博士朋友借走，惟經原告一再追
      問下，被告見無法隱瞞，始坦承已暗中將所借用之系爭畫
      作賣掉，惟始終不願透露所販賣之價格。原告遂於95年4
      月14日寄發存證信函予被告，要求其於文到3日內返還系
      爭畫作，惟迄今仍未獲被告返還。又被告於事發後於95年
      3月21日暗中將175,000元匯入原告配偶蔡美麗之銀行戶頭
      ，卻未告知原告或原告配偶，原告配偶亦係於4月初查看
      銀行存摺時，始知匯款之情事。惟被告實際祇積欠原告配
      偶25,000元，其餘15萬元究何用途，被告並未說明。嗣經
      原告配偶於95年4月4日寄發存證信函要求被告說明用途，
      卻未獲被告回應。原告配偶隨即於95年4月24日將多餘之
      150,000元以郵局匯票及存證信函退回與被告。本件系爭
      畫作因被告未經原告同意，擅將系爭畫作賣出，被告顯然
      已無法返還借用物與原告。依法原告自得依據民法第l84
      條第1項、第179條及第177條第1項、第216條等規定，請
      求被告返還其販賣系爭畫作之全部所得利益。本件被告於
      94年8月底將系爭林風眠畫作自稱以70萬元賣出，3個月後
      即94年12月初於上海保利公司拍賣中隨即以人民幣341萬
      元賣出（換算新台幣約為1,401萬元），顯見系爭畫作於
      當時市場上有其價值；縱系爭畫作被告係以70萬元賣出，
      惟依此3個月後之1,401萬元拍賣行情，顯見系爭畫作係被
      「賤價」出售，嚴重損害原告就系爭畫作可得預期之利益
      即有1,331萬元，依法自得視為原告所失利益，原告就本
      件所受損害及所失利益，僅向被告請求300萬元，而為訴
      之聲明第一項之請求。為此提起本件訴訟。
（二）原告與被告就系爭畫作並未成立買賣關係，而係使用借貸
      關係：被告所稱雙方成立買賣關係，迄今並未提出任何證
      據以資證明，且為原告及原告配偶蔡美麗堅決否認。倘如
      被告所言，原告係因經濟困窘，始委其將系爭畫作出賣，
      則被告於94年8月底將系爭畫作賣出後，理應同時或於同
      月將所賣價款立即返還原告，豈有於原告發覺系爭畫作被
      賣掉後，始於95年3月21日暗中將175,000元匯入原告配偶
      之陽信新福分行戶頭，且未告知原告匯款之情事，此距系
      爭畫作被賣出已有六個月之久，且為何係分期付款？又被
      告於95年11月7日庭訊時自陳，販賣系爭畫作之70萬元，
      被告將其中50萬元替其兒子買一本甘比亞‧比紹之護照，
      其餘20萬元寄送給女兒，倘係原告缺錢，原告豈會容忍被
      告擅將販賣系爭畫作之所得，逕自給付予被告之兒女，而
      等六個月後始返還原告，本件究竟是被告缺錢？或係原告
      缺錢？實昭然若揭。原告收藏畫作至今，從未出售所收藏
      之畫作，更無賤價出售所珍藏之林風眠畫作之理，綜上所
      述，被告主張雙方成立買賣關係，卻未提出任何證據證明
      ，顯於法無據。
（三）聲明：被告應給付原告300萬元，及自本訴狀繕本送達翌
      日起至清償日止，按年息5％計算之利息。
三、被告則以：原告與被告就系爭畫作為買賣關係，而非使用借
    貸關係，系爭畫作係被委託的，94年7月底某日原告配偶蔡
    美麗致電要求代為「割愛」，次日遣司機將系爭畫作送達，
    嗣94年8月、9月間，曾以40萬、45萬、50萬、55萬徵詢好友
    有否意願收藏，時逢不景氣無人問津，乃以原告當年拍得加
    幣值折合台幣65萬元，以分期付款方式，徵得原告同意而買
    斷，故系爭畫作係原告賣予被告。原告所提原證一及原證二
    並非同一畫作，林風眠所繪「仕女」畫係以其義女馮葉為模
    特兒而變造，故與系爭畫作相類似作品繁多，原告僅以自稱
    「今藝術」雜誌之記載及接獲訴外人亞太公司陳秀從先生來
    電，恭喜原告11年前購得的系爭畫作在上海高價賣出，系爭
    畫作於94年12月初在中國保利公司秋季拍賣會中，以人民幣
    341萬元高價賣出，換算新台幣約為14, 010, 100元等語云
    云，即逕稱嚴重損害原告就系爭畫作可得預期之利益1,331
    萬元，請求被告給付300萬元，實乏所據等語資為抗辯，並
    聲明：原告之訴駁回。
四、不爭執之事項：原告主張其所有1960年代林風眠所繪「仕女
    」彩墨畫（尺寸：67.5公分×67.5公分），係於1995年9月
    30日向位於加拿大溫哥華之「亞太國際藝術股份有限公司」
    所舉辦之「1995 亞太秋季藝術精品拍賣會」中拍賣購得，
    於94年8、9月交付被告，此為被告所不爭執，堪信為真實。
五、得心證之理由：本件原告主張其借貸系爭畫作予被告，二造
    間成立使用借貸關係，被告未經其同意擅自出賣系爭畫作，
    致其受有損害，爰依侵權行為、不當得利及不法無因管理之
    法律關係，請求被告賠償其所受損害及所失利益等語；被告
    辯稱系爭畫作原告以65萬元出賣予伊，伊並無侵害原告權益
    等語。是本件之爭點厥為：（一）二造間就系爭畫作有無成
    立買賣契約？（二）被告是否未經原告同意出賣系爭畫作？
    原告請求被告賠償損害有無理由？（三）原告得請求之損害
    額為何？經查：
（一）二造間就系爭畫作有無成立買賣契約？
      原告主張二造就系爭畫作係使用借貸關係等語，被告則辯
      稱原告以65萬元出賣予伊等語。經查，被告對於原告交付
      系爭畫作一節並不爭執，惟辯稱原告出賣予伊，則被告對
      於二造間成立買賣關係之事實，應負舉證責任。被告自承
      二造間沒有書面資料，只有在電話上交談，惟已為原告否
      認，被告又辯稱其買賣價金是以分期付款5萬、15萬之方
      式支付云云，惟按買賣關係中出賣人取得對價為重要之點
      ，若二造確成立買賣契約，則對於價金之支付日期，自應
      明確約定，自無任由一方不定期清償之理，被告所辯，顯
      與常情有違；且被告並未舉出其他積極證據以實其說，則
      被告辯稱原告以65萬元出買系爭畫作一節云云，應不可採
      。則二造間就系爭畫作應未成立買賣契約。
（二）被告是否未經原告同意出賣系爭畫作？原告請求被告賠償
      損害，有無理由？
      原告主張被告擅自出賣系爭畫作等語，被告則辯稱係原告
      委由其處理等語。經查，原告否認同意出賣系爭畫作，被
      告對於原告有同意出賣之積極事實，應負舉證責任，惟被
      告並未舉積極證據以實其說，則原告主張被告未經其同意
      擅自出賣系爭畫作，應屬可採，從而原告依侵權行為、不
      當得利及不法管理之法律關係，請求被告賠償損害，應認
      為有理由。
（三）原告得請求之損害額為何？
  １、原告主張系爭畫作於94年12月初在中國保利公司秋季拍賣
      會中，以人民幣341萬元賣出，換算成新台幣約為14,010,
      100元，其請求所失利益及所受損害300萬元等語；並提出
      95年1月號「今藝術」雜誌之記載為憑，被告否認在中國
      保利公司秋季拍賣會中出賣之畫作為系爭畫作。經查，原
      告所提95年1月號「今藝術」雜誌之圖案，雖與系爭畫作
      圖樣相仿，惟原告所提之證據資料為影本，自難以肉眼判
      斷二者屬同一畫作；次查，證人邱志成雖到庭證稱94年12
      月在上海保利公司秋拍的應該是系爭畫作，惟證人邱志成
      並未肯認，且拒絕提出其嗣後出賣系爭畫作之流向；而原
      告聲請傳喚之證人徐正夫證稱對於系爭畫作有無在94年10
      月13日到10月17日之間在台北觀想中心展出，伊不清楚，
      要再查證等語（見本院95年11月7日言詞辯論筆錄），依
      上開證據資料，尚難據以認定在中國保利公司拍賣之畫作
      即為系爭畫作。
  ２、次查，系爭畫作於94年8月底由訴外人邱志成以70萬元現
      金向被告買受，業據證人邱志成到庭證述在卷（見本院95
      年11月7日言詞辯論筆錄），核與被告所述大致相符，雖
      被告與證人邱志成就交付價金之地點略有出入，惟對於交
      易主要之點即買賣價金之數額、交易方式係以現金，交付
      畫作之地點，經隔離訊問則相符合，應認被告於94年8月
      底以70萬元出賣系爭畫作予邱志成，應屬真實。
  ３、縱上各情，原告主張中國保利公司拍賣之畫作即為系爭畫
      作尚不足採，而被告於94年8月底以70萬元出賣系爭畫作
      ，應認原告所受損害及所失利益為70萬元，原告請求被告
      賠償70萬元之範圍，應予准許，逾此範圍之請求，即不應
      准許。
六、從而，原告依侵權行為、不當得利及不法管理之法律關係，
    請求被告給付70萬元，及自起訴狀繕本送達翌日（即95年6
    月20日）起至清償日止，按年息百分之五計算之利息，為有
    理由，逾此範圍之請求，不應准許，應予駁回。
七、本件事證已臻明確，二造其餘攻擊防禦方法及所提證據，經
    審酌後認與判決結果無影響，爰不一一論述。
八、結論：原告之訴為一部有理由，一部無理由，依民事訴訟法
    第85條第1項，判決如主文。
中　　華　　民　　國　　96　　年　　1 　　月　　30　　日
                  民事第二庭  法　官　吳淑惠
以上正本係照原本作成。
如對本判決上訴，須於判決送達後20日內向本院提出上訴狀
中　　華　　民　　國　　96　　年　　1 　　月　　31　　日
                              書記官  蔡凱如
